【裁判字號】    98,上訴,1822
【裁判日期】    980729
【裁判案由】    毒品危害防制條例
【裁判全文】
臺灣高等法院刑事判決                98年度上訴字第1822號
上  訴  人  臺灣臺北地方法院檢察署檢察官
上  訴  人  甲○○
即  被  告
選任辯護人  劉龍飛律師
上  訴  人  乙○○
即  被  告
選任辯護人  舒建中律師
上列上訴人因被告等違反毒品危害防制條例案件，不服臺灣臺北
第方法院98年度訴字第74號，中華民國98年3 月25日第一審判決
（起訴案號：臺灣臺北地方法院檢察署97年度偵字第26177 號、
第26178號），提起上訴，本院判決如下：
    主  文
原判決撤銷。
甲○○共同明知為禁藥而轉讓，累犯，處有期徒刑貳年。扣案之
第二級毒品ＭＤＭＡ錠劑肆顆（驗餘共淨重壹點壹陸玖伍公克）
均沒收。
乙○○共同明知為禁藥而轉讓，處有期徒刑壹年陸月，緩刑肆年
。扣案之第二級毒品ＭＤＭＡ錠劑肆顆（驗餘共淨重壹點壹陸玖
伍公克）均沒收。
    事  實
一、甲○○前於民國（下同）92年間，因妨害兵役案件，經臺灣
    臺北地方法院以93年度訴緝字第128 號判決判處有期徒刑5
    月，嗣又經本院以93年度上訴字第2466號判決駁回上訴確定
    ，甫於93年12月31日易科罰金執行完畢。仍不知警惕，與友
    人乙○○均明知MDMA（俗稱：搖頭丸）為毒品危害防制條例
    第2 條第2 項第2 款所列之第二級毒品，亦屬藥事法所稱之
    禁藥，非經許可，不得轉讓，然甲○○竟於97年11月25日晚
    上10時許，為相約網友聚會助興之用，將其前於同年11月16
    日凌晨，在臺北市○○路、南京東路口之「JUMP」舞廳內，
    向某真實姓名年籍不詳綽號「阿郎」之成年男子，以1 顆新
    臺幣（下同）650元之代價，購得供己施用所剩餘之MDMA 6
    顆攜至乙○○位於臺北市○○區○○街2段11號10樓之18 之
    住處內，並與友人戊○○、網友己○○及吳宇凡等人（其等
    所涉施用毒品犯嫌均由檢察官另案偵辦處理）相約在該處聚
    會玩樂；迄至翌日（26日）凌晨之聚會過程中，甲○○先單
    獨基於轉讓禁藥之犯意，將上開MDMA中之 1顆，以半顆供己
    施用，另半顆則無償轉讓予友人戊○○當場吞服。並將其餘
    5 顆交予乙○○保管，示意如在場有人需要助興即可以原價
    或無償轉讓之，而接續與乙○○共同基於轉讓禁藥之犯意聯
    絡，由乙○○在其住處將其中1顆MDMA以原價650元轉讓予己○○施用；嗣於當日（26日）上午11時30分許，為警經由屋
    主乙○○之同意並帶同進入其上開住處內執行搜索，因而查
    扣前揭剩餘之禁藥MDMA之磚紅色錠劑共4顆（ 均另含有禁藥
    甲基安非他命及 MDA之成分，取樣0.0015公克、驗餘共淨重
    1.1695公克），始悉上情。
二、案經臺北市政府警察局松山分局報請臺灣臺北地方法院檢察
    署檢察官偵查起訴。
    理  由
壹、程序方面：
一、按被告之自白，非出於強暴、脅迫、利誘、詐欺、疲勞訊問
    、違法羈押或其他不正之方法，且與事實相符者，得為證據
    。被告陳述其自白係出於不正之方法者，應先於其他事證而
    為調查。該自白如係經檢察官提出者，法院應命檢察官就自
    白之出於自由意志，指出證明之方法，刑事訴訟法第156 條
    第1 、3 項分別定有明文。又按訊問被告，應全程連續錄音
    ；必要時，並應全程連續錄影。但有急迫情況且經記明筆錄
    者，不在此限。筆錄內所載之被告陳述與錄音或錄影之內容
    不符者，除有前項但書情形外，其不符之部分，不得作為證
    據，且於司法警察官或司法警察詢問犯罪嫌疑人時準用之，
    同法第100 條之1 第1 項、第2 項、第100 條之2 亦有明文
    ；則依前揭正當法律程序之要求，司法警察（官）詢問犯罪
    嫌疑人時（原則上）應連續錄音或錄影，並依犯罪嫌疑人所
    為之任意性陳述而為警詢筆錄之如實記載，是法之本旨乃確
    保詢問時供述任意性及筆錄正確性，非指司法警察（官）於
    詢問犯罪嫌疑人並製作筆錄之外之時間亦應錄音或錄影，亦
    非指筆錄問答之製作應於詢問過程中開始並結束，合先敘明
    。而本件被告甲○○對公訴人提出引為證據之其於警詢時之
    供述（見97年度偵字第26177 號卷第7 頁至第10頁），除關
    於轉讓毒品予戊○○之部分外，均爭執自己供述之任意性，
    且陳稱：當天伊等早上10點多進警察局，一直到下午3 點多
    始開始制作筆錄，伊因吃「搖頭丸」之關係，神智不是很清
    楚，且意識有點模糊，警察誤導說只要回答買進「搖頭丸」
    1 顆500 元，賣給別人650 元，當天就可以回家等語，另外
    警察也用一些很難聽、很不雅觀之話語來威脅伊，從進警察
    局到接受詢問之過程中，都沒有錄音、錄影，接受詢問製作
    筆錄時，打字之員警又在旁邊對伊比出數字之手勢，就是先
    前講好的「5 」的意思等語（見原審卷第13頁、第43頁、第
    44頁）。惟查，經原審當庭播放並勘驗上開被告甲○○之警
    詢錄音帶，勘驗結果為：「一、上開勘驗段落中，均全程連
    續錄音，勘驗時間約17分鐘，與筆錄記載問答起訖時間相符
    。二、員警詢問時語氣尚稱平和，但講話速度頗快，惟並未
    有使用強暴、脅迫等不正方式進行詢問；被告回答問題時亦
    口氣平和、語調平順，並無答非所問，或明顯意識不清以致
    於影響陳述之狀況。三、員警詢問過程中，部分段落有出現
    打字聲音，無法分辨是否有哪些段落係詢問之前事先製作繕
    打，哪些段落是詢問過程中所繕打。四、關於員警問到：『
    食用？還是販賣？』被告回答『食用、販賣都有』，以及下
    一個問題『食用跟販賣搖頭丸？』被告回答『是』，這部分
    並無員警以電腦繕打筆錄之打字聲音。五、上開播放之全部
    警詢過程，警詢筆錄關於上開偵卷第九頁『我賣了7 顆』之
    記載為誤載，被告係回答買七顆，除此之外，上開偵卷第9
    頁最後一行到第10頁第一行之問答，顯然過於簡略，全部之
    詳細問答經過應以該日勘驗筆錄記載之問答內容為準。六、
    被告在該次警詢中係直接回答所購買之搖頭丸，每顆對方賣
    500 元，並無被告之前於接押訊問庭中所述，向員警表示向
    阿郎買的搖頭丸一顆350 元到650 元不等。」（見原審卷第
    65頁至第70頁勘驗筆錄）；對此，證人即警訊時詢問被告甲○○之員警丙○○於原審審理時證稱：案發地點在萬華分局
    轄區，派出所在松山分局轄下，又需要聯絡支援警力，回去
    後，先製作屋主乙○○之筆錄，伊也負責安排其他員警製作
    其他筆錄，因此才花了一點時間，都結束後始製作甲○○之
    筆錄，甲○○於接受警詢時精神狀況良好，也有同步錄音，
    且此案於查獲現場即已釐清毒品來源、價格，警方也有錄音
    ，並製作譯文，所以不需要特別再與甲○○溝通案情，但因
    毒品案件之筆錄有些問題非常制式，所以紀錄人會先把某些
    問題輸入在筆錄格式內，伊沒有看到甲○○所述負責打字之
    員警有對其比出數字之手勢，也沒有用不好聽之話語威脅或
    羞辱甲○○，或使用其他不正詢問方法，甲○○之回答都出
    於其自由陳述等語甚詳，並提出其所稱之查獲現場錄音及譯
    文佐證其所述（見原審卷第101 頁至第102 頁現場錄音譯文
    ）；而證人即負責製作被告甲○○部分之警員丁○○於原審
    審理時亦證稱：甲○○之意識狀況，在一開始詢問即已確認
    其意識很清楚，沒有類似吸毒過後或提藥所導致意識不清或
    答非所問之情形，因為本件案情已經先瞭解了，所以基本制
    式問題與某些回答伊有先打，但是還是要看當事人之回答，
    如果回答跟事先製作之結果不同，還是會根據當事人回答作
    修正，筆錄也會照甲○○之回答來紀錄，除非有些答案太長
    ，會擷取重點，並與甲○○確認是否為其本意，過程中沒有
    向甲○○比出數字之手勢，也沒有威脅或羞辱甲○○，且甲○○能否回家不是警方可以決定等語明確（見原審卷第91頁
    至第95頁）。是被告甲○○雖辯稱其於制作筆錄時，意識模
    糊云云，但其又自承：沒有因此導致警察問題聽不清楚或講
    出相反之話等語（見原審卷第44頁），證人丙○○及丁○○
    亦結證稱被告甲○○當時意識清楚，與上開勘驗結果「二」
    部分相符，且經原審勘驗警訊錄音後，亦可確認員警於詢問
    過程中並無使用任何不正詢問之方法，且始末均有連續錄音
    ，雖證人即員警丙○○等2 人為求節省時間、便宜行事，將
    其等依照現場瞭解之狀況或其餘在場人先行作成之筆錄內容
    ，而將甲○○筆錄中之部分問答事先撰打完成，以致未能於
    勘驗過程中同步聆聽到應有之打字聲，此亦為該2 人所是認
    ，然因其等業已證稱：會依甲○○之回答而作修正或補充等
    語，則此一作法於筆錄記載之正確性自無任何妨礙（誤載或
    過於節略之處已有勘驗筆錄之完整問答可茲佐證），況被告
    甲○○所謂遭員警威脅、利誘云云，除據員警2 人堅詞否認
    外，被告甲○○所舉親眼目睹上情之證人戊○○於原審審理
    時亦僅證稱：其個人不願通知家屬，員警亦無通知，其回答
    內容如果跟筆錄事先打好之內容有出入時，警方會立刻修正
    ，而甲○○制作筆錄時，伊不在場等語（見原審卷第95頁以
    下），而無所謂目睹威脅、利誘之情形，亦足以佐證員警所
    稱會依供述人陳述而為筆錄內容之修正非虛，且觀諸證人丙○○提出之現場錄音譯文，其等於查獲現場自始即將本案依
    涉嫌販賣毒品之案件（此部分事實認定詳下述）進行蒐證、
    偵辦，而販賣各級毒品之罪於我國法律均屬重罪，詢問完隨
    案移送甚至聲請法院羈押之情形事屬多有，衡情員警當無不
    知之理，則其等又豈有可能在自認事證明確之情況下對於其
    等認定涉嫌販毒之嫌疑人逕自承諾自白後即可返家？至於被
    告甲○○所謂員警在查獲現場威脅通知媒體、家人，至警局
    不讓其與律師聯絡云云，除依上開各該證人陳述，均查無實
    據外，卷附筆錄「權利告知欄」、權利告知單、松山分局執
    行拘提逮捕告知親友通知單（加註不用通知）等制式文書上
    均有被告甲○○出於任意之簽名、捺印，均難謂有何妨礙被
    告甲○○警詢供述之任意性。再依前開原審勘驗被告甲○○
    之警詢錄音帶之內容所示，詢問員警於訊問前，業已告知被
    告甲○○涉犯之罪名及詢問時可以行使之權利（得保持沉默
    、無須違背自己之意思而為陳述、得選任辯護人、得請求調
    查有利之證據）等情，亦有該勘驗筆錄在卷可憑（見原審卷
    第66頁），本件自無上訴意旨所述違反刑事訴訟法第95條第
    3款、第88條之1第4項、第158條之2第2項等規定之情形。綜
    上所述，自難認被告甲○○該次警詢供述（自白）有何違背
    上開法條明文因而不得作為證據之處，則被告甲○○該次警
    詢陳述，對於甲○○而言，仍有證據能力（惟此與證明力乃
    不同層次之問題，尚不得互相混淆）。
二、按被告以外之人於偵查中向檢察官所為陳述，除顯有不可信
    之情況者外，得為證據，同法第159 條之1 第2 項定有明文
    。偵查中對被告以外之人（包括證人、鑑定人、告訴人、被
    害人及共同被告等）所為之偵查筆錄，或被告以外之人向檢
    察官所提之書面陳述，性質上均屬傳聞證據。惟現階段刑事
    訴訟法規定檢察官代表國家偵查犯罪、實施公訴，依法其有
    訊問被告、證人及鑑定人之權，證人、鑑定人原則上均須具
    結，而實務運作時，檢察官偵查中向被告以外之人所取得之
    陳述，原則上均能遵守法律規定，不致違法取供，其可信度
    極高，職是，被告以外之人前於偵查中已具結（或依法無庸
    具結）而為證述，除反對該項供述得具有證據能力之一方，
    已釋明「顯有不可信之情況」之理由外，應認該證人於偵查
    中之陳述具有證據能力。經查，本件證人己○○、戊○○、
    吳宇凡、甲○○、乙○○於檢察官偵查中所為之陳述，其未
    曾提及檢察官在偵查時有不法取供之情形，被告甲○○、乙○○2 人及其等辯護人均未反對該等證詞之證據能力，更無
    釋明上開證述有何顯不可信之情況，依上說明，其等於偵查
    中之具結證言自有證據能力。
三、按法院或檢察官得囑託醫院、學校或其他相當之機關、團體
    為鑑定，或審查他人之鑑定，並準用第203 條至第206 條之
    1 之規定（不包括第202 條囑託個人鑑定時應命鑑定人於鑑
    定前具結之規定），而鑑定之經過及其結果，應命鑑定人以
    言詞或書面報告，刑事訴訟法第208 條第1 項前段及第206
    條第1 項分別定有明文。查本案為警查扣之上開毒品，由檢
    察官指揮承辦員警送往交通部民用航空局航空醫務中心鑑定
    ，該機關長期受囑託鑑定刑事案件之毒品證物，以協助偵辦
    刑案，所為之鑑定自具有相當之專業及可信度，且該機關之
    鑑定人員係依法令從事公務之人員，亦將鑑定經過及其結果
    詳細載明於鑑定書上（詳下述），並無任何顯不可信之情況
    ，參照刑事訴訟法第159 條第1 項「除法律別有規定」之例
    外（修法意旨明確指出包含同法第206 條）暨同法第159 條
    之4 第1 款等規定，本案所引用該中心出具之毒品鑑定書自
    有證據能力。
四、末按被告以外之人於審判外之陳述，雖不符刑事訴訟法第15
    9 條之1 至第159 條之4 之規定，而經當事人於審判程序同
    意作為證據，法院審酌該言詞陳述或書面陳述作成時之情況
    ，認為適當者，亦得為證據；當事人、代理人或辯護人於法
    院調查證據時，知有刑事訴訟法第159 條第1 項不得為證據
    之情形，而未於言詞辯論終結前聲明異議者，視為有前項之
    同意，刑事訴訟法第159 條之1 、第159 條之5 第1 項、第
    2 項分別定有明文。經查，本判決下列所引用前述以外之被
    告以外之人於審判外之陳述或非供述證據，檢察官、被告及
    辯護人等人於本院言詞辯論終結前均未聲明異議，本院審酌
    上開證據資料製作時較無人情施壓或干擾，亦無不當取供，
    及證明力明顯過低之瑕疵，認以之作為證據應屬適當，故揆
    諸前開規定，認前揭證據資料有證據能力，合先敘明。
貳、實體方面：
一、訊據被告甲○○對於其單獨轉讓半顆MDMA予戊○○之犯行始
    終坦承不諱，亦承認有將剩餘5 顆MDMA交予被告乙○○保管
    之事，惟否認有示意被告乙○○可將所保管之MDMA免費或以
    650 元之原價轉讓予其他人之犯行，辯稱：伊不知被告乙○○有將MDMA交給己○○云云；另被告乙○○雖坦承有將甲○○所給之其中1 顆MDMA轉讓給在場人己○○，並向己○○收
    受650 元，惟辯稱：只是幫忙被告甲○○轉讓MDMA予己○○
    ，並無轉讓或販賣之共同犯意連絡或行為云云。經查：
（一）被告甲○○、乙○○對於其等自行邀約友人戊○○或上網
      邀得網友己○○及吳宇凡前往被告乙○○上開住處從事男
      同志間之私人聚會，並於翌日近午時為警在該處搜索，且
      扣得磚紅色錠劑共4 顆（其餘無涉犯行之愷他命、行動電
      話SIM 卡等均不贅述）等情，迭據其等於偵查或審理時供
      承不諱。而扣案之藥錠4 顆經送鑑定結果，該磚紅色圓形
      錠劑4 顆，淨重1.1710公克，取樣0.0015公克，餘重1.16
      95公克，檢出第二級毒品MDMA、MDA 及甲基安非他命之成
      分等情，此有交通部民用航空局航空醫務中心97年12月17
      日航藥鑑字第0976216 號毒品鑑定書1 紙在卷可稽（見97
      年度偵字第26178 號卷第102 頁），已可確認該等錠劑即
      為俗稱「搖頭丸」之禁藥MDMA無誤。此外，復有受搜索同
      意書、搜索扣押筆錄、UT聊天室網頁列印資料、現場及扣
      案物照片等件在卷可資佐證；而在場人即被告甲○○、戊○○及己○○等3 人經員警採尿送驗後，均呈現MDMA陽性
      反應等情，此有各該臺灣尖端先進生技醫藥股份有限公司
      濫用藥物檢驗報告存卷可查。且其3 人均坦承於乙○○住
      處聚會時有吞服MDMA無誤，其中證人戊○○於警詢及偵查
      中均證稱：其吞服之MDMA半顆是朋友甲○○所給與等語，
      另被告甲○○亦自承：當天與友人戊○○本來就相約至被
      告乙○○住處小聚，其他在場人則是上網約來的，其有回
      家拿之前在「JUMP」舞廳向綽號「阿郎」之人所購得之MD
      MA6 顆到現場要給大家助興之用，而於到場後，其自己吞
      食半顆，另外半顆拿給戊○○當場服用等情屬實，是此部
      分事實，應堪認定。
（二）證人己○○於原審審理時證稱：原本不認識被告2 人，是
      當天上聊天室相約才認識，當天所用之搖頭丸是伊跟屋主
      乙○○要的，乙○○說他有東西要給伊，就把1 顆搖頭丸
      偷偷塞給伊，自己去做別的事情，後來覺得不好意思，一
      直追問乙○○要多少錢、市價多少，乙○○才說650 元，
      伊表示不好意思，就拿650 元給乙○○，拿給乙○○時，
      感覺乙○○有點不好意思，但沒有多說什麼，伊還是硬把
      錢拿給乙○○，叫其收下，伊不確定這搖頭丸是誰的，當
      時另1 個屋主（即甲○○）在上網，現場也沒有人說要收
      清潔費或場地費，如果要收費，伊就不會去等詞（見原審
      卷第114 頁至第116 頁反面）；被告乙○○於原審審理時
      則陳稱：被告甲○○主動給伊5 顆搖頭丸說要給需要之人
      助興，並表示搖頭丸之成本價為650 元，別人若有需要，
      也是650 元給別人，這次沒有要收清潔費或場地費，甲○○也不用付水電費，大家只是單純一群同志朋友要來家中
      小聚，己○○看到桌上搖頭丸，問伊多少錢，伊說1 顆成
      本價650 元，己○○知道成本1 顆650 元，也覺得不好意
      思白拿，就直接拿650 元給伊，伊拿到錢後，本來不想收
      ，但還是幫甲○○把錢收下，並從桌上拿1 顆搖頭丸給己○○等語（見原審卷第118 頁至第120 頁）。按證人之陳
      述有部分前後不符，或相互間有所歧異時，究竟何者為可
      採，法院仍得本其自由心證予以斟酌，非謂一有不符或矛
      盾，即應認其全部均為不可採信；尤其關於行為動機、手
      段及結果等之細節方面，證人之證言，有時亦有予渲染之
      可能；然其基本事實之陳述，若果與真實性無礙時，則仍
      非不得予以採信（最高法院74年台上字第1599號判例亦同
      此意旨）。又證人之記憶常隨時間之流逝，或與日常事務
      結合難免逐漸模糊或產生干擾，且人之記憶亦會因個人對
      事物之理解力、專注力、智識程度或年齡大小而有所差別
      ，另證人亦可能因個人所處角度、位置或距離之不同，會
      對於同一事物之見聞而有不同之證述，對於事情之細節更
      可能會因時間之經過而淡忘。是證人己○○、乙○○雖就
      交付毒品與收取金錢之主、被動、緊接間隔及收取金錢等
      細節陳述略有出入，然就乙○○交付搖頭丸1 顆予己○○
      ，並向己○○收取650 元之情節，其2 人證述並無不符，
      即被告甲○○於於原審審理時亦供承：伊有將搖頭丸交給
      被告乙○○保管，伊有對乙○○表示搖頭丸可以請在場之
      人施用，伊確實有跟乙○○表示搖頭丸可供乙○○自己或
      其他人施用都可以等語（見原審卷第13頁反面），核與被
      告乙○○於原審審理時所述：被告甲○○向伊表示如果有
      人需要搖頭丸助興的話，就可以給他等語（見原審卷第11
      8 頁反面），互核一致。若非被告甲○○授意被告乙○○
      可伺機將MDMA免費或以原價轉讓其他參與聚會同志施用，
      又何須將MDMA交由被告乙○○保管，此顯與常理有違。是
      被告甲○○與被告乙○○於事前對於轉讓MDMA予在場之不
      特定人既有謀議，難認被告甲○○對於被告乙○○事後將
      其中1 顆MDMA轉讓予己○○當場服用等情，並無認識，非
      在其原先預料之中，則被告甲○○辯稱：被告乙○○將搖
      頭丸交給己○○之部分，伊並不知情云云，自無可採。
（三）又按刑法上之幫助犯，固以幫助他人犯罪之意思而參與犯
      罪構成要件以外之行為而成立，惟所謂以幫助他人犯罪之
      意思而參與者，指其參與之原因，僅在助成他人犯罪之實
      現者而言，倘以合同之意思而參加犯罪，即係以自己犯罪
      之意思而參與，縱其所參與者為犯罪構成要件以外之行為
      ，仍屬共同正犯。又所謂參與犯罪構成要件以外之行為者
      ，指其所參與者非直接構成某種犯罪事實之內容，而僅係
      助成其犯罪事實實現之行為而言，苟已參與構成某種犯罪
      事實之一部，即屬分擔實施犯罪之行為，雖僅以幫助他人
      犯罪之意思而參與，亦仍屬共同正犯（最高法院27年上字
      第1333號判例同此意旨）。經查被告乙○○與被告甲○○
      除於事前對於轉讓MDMA予在場之不特定人既有謀議，且將
      MDMA之其中1 顆轉讓予己○○施用等情，已如前述，其顯
      係以自己犯罪之意思，參與構成要件之行為，被告乙○○
      基於共同犯罪之意思，相互分擔部分之行為，自應就該部
      犯罪事實共負責任。是被告乙○○辯稱：其至多僅成立幫
      助犯云云，亦不可採。
（四）被告甲○○固曾於警詢及檢察官偵訊中自承本次購入MDMA
      之成本價為每顆500 元，而非於原審所稱之650 元等情（
      如原審勘驗筆錄所示：「員警問：阿郎1 顆賣你多少錢？
      甲○○答：每顆賣500（元） 」），然按被告或共犯之自
      白，不得作為有罪判決之唯一證據，仍應調查其他必要之
      證據，以察其是否與事實相符，刑事訴訟法第156 條第2
      項定有明文。惟觀諸被告2 人歷次警、偵訊供述及員警現
      場蒐證錄音譯文可知：被告乙○○先於現場供稱是以每顆
      650 元向甲○○購買5 顆搖頭丸；被告甲○○就此則未為
      任何回答。被告乙○○隨後於警詢中雖稱：價格、顆數正
      確云云，但又稱：是看賣出多少錢，扣掉成本後，再與被
      告甲○○平分；惟甲○○於警詢中係稱：被告乙○○先買
      過去，再轉賣給別人，且對於被告乙○○賣給己○○究係
      600 元或650 元，並無法確定云云，又稱：沒有去算賺多
      少錢，要把賺的錢當水電費付給乙○○。繼之，被告乙○○於內勤偵訊中稱：伊有向甲○○購買5 顆搖頭丸，1 顆
      650 元，伊賣給己○○也是1 顆650 元，甲○○係透過網
      路約大家到伊家中來施用毒品，伊是在家裡幫甲○○收錢
      ，所以己○○拿了1 顆伊就收650 元；然被告甲○○於內
      勤偵訊中卻稱：伊賣給乙○○MDMA，1 顆600 元，共5 顆
      ，伊調貨再全部交給乙○○收錢，伊與乙○○共同販賣毒
      品等語。然被告2 人上開自白或不利於己之供述，非但前
      後所述不一，且互有參差，並與其等嗣後於檢察官偵訊及
      原審或本院歷次所稱均非一致，在客觀上是否可信，已非
      無疑。且在己○○等人均僅知被告2 人為屋主，而不知其
      等關於毒（藥）品收付之內部關係之情況下，此等情節僅
      有其2 人之歷次供述可互為補強，然被告甲○○所述進價
      500 元一節，除其唯一之自白外，別無任何積極之補強證
      據可言，則本件被告甲○○就MDMA購入之成本價究否為其
      於偵查時所述之每顆500 元，亦或於原審所稱之每顆650
      元，並無從確認，在別無其他堅實補強證據之歧異供述，
      於構成要件事實之證明上，尚無法使本院對被告2 人之販
      賣毒品意圖形成毫無合理可疑之心證程度。又本件參與聚
      會之人員除被告2 人及己○○外，僅有戊○○及吳宇凡在
      場，前者，已因與甲○○之私誼而無償受讓半顆搖頭丸，
      後者，當日稍早之前曾於別處有施用毒品愷他命之經驗，
      此業據其於警詢中證述明確（見97年度偵字第26178 號卷
      第23頁），但於當日聚會中並無積極證據證明其有施用
      MDMA ， 亦無積極證據證明被告2 人曾向其兜售現場剩餘
      之4 顆MDMA，此與利用聚會掩護販毒追求利潤極大化之模
      式，有明顯不同。再衡諸被告等人本於同志身分尋求私密
      聚會場所用毒（藥）助興之目的（即俗稱：轟趴），本可
      能因現場人數之多寡、關係之親疏、相約聊天時或見面後
      印象之好壞等因素，在個案狀況上呈現極大差異，有時同
      志間藉毒（藥）品釋放壓抑已久情緒之目的，反而大過於
      施用毒（藥）品產生之生理上之快感，是於助興之目的上
      ，非必然此類用毒（藥）聚會之相約，一旦出現毒品與金
      錢互易之情況，即係一方基於牟利之意圖而為，被告甲○○為助興之用，基於私誼無償轉讓半顆MDMA予戊○○，亦
      非不可基於相同目的於將其餘MDMA交予被告乙○○保管時
      ，即示意僅收取成本價甚或無償即可交予現場需要之人如
      己○○服用，是被告甲○○辯稱：如果要賺錢，為何還要
      分半顆MDMA給戊○○施用等語，並不悖於常情。準此，己○○與被告乙○○前揭所證：乙○○MDMA交給己○○服用
      ，原本不收金錢，因己○○自覺不好意思，堅持要給付金
      錢，乙○○即向己○○收取成本價650 元，堪信為真實。
（五）按刑法上之販賣行為，祗須以營利之意思而販入或賣出，
      即足構成。倘於有償讓與他人之初，係基於營利之意思，
      並著手實施，而因故無法高於購入原價出售，最後不得不
      以原價或低於原價讓與他人時，仍屬販賣行為。苟始終無
      營利之意思，縱以原價或低於原價有償讓與他人，即難謂
      為販賣行為，僅得以轉讓罪論處（最高法院94年度台上字
      第5317號、93年度台上字第1651號、91年度台上字第1443
      號等判決意旨可供參照）。本件被告甲○○所購入之MDMA
      僅7 顆（見97年度偵字第26178 號卷第7 頁），數量非多
      ，且其本身即有施用MDMA之惡行，檢察官並未積極舉證其
      購入之際即有轉售牟利之意圖。又縱如公訴意旨所指被告
      2 人有共同販賣搖頭丸予己○○且利得平分，或如被告2
      人曾一度自白係由甲○○售予乙○○，乙○○再轉售予己○○等情，然依卷存證據均無從認定賣方係「『因故無法
      』高於購入原價出售，最後『不得不』以原價出售」，被
      告2 人主觀上具有營利意圖之證明程度亦有不足，基於「
      罪證有疑，利歸被告」之原則，自當認被告2 人主觀上僅
      係共同基於以原價轉讓禁藥MDMA之意思聯絡，由乙○○將
      甲○○所交付保管之其中1 顆MDMA以原價轉讓予己○○並
      因此取得等額金錢。
（六）綜上所述，本案事證明確，被告甲○○、乙○○所辯均屬
      畏罪卸責之詞，不足採信，被告等犯行洵堪認定，應依法
      論科。
二、按第二級毒品MDMA、MDA 、安非他命及甲基安非他命等成分
    均屬安非他命類藥品，業經行政院衛生署以75年7 月11日衛
    署藥字第597627號公告，列入藥物藥商管理法第16條第1款
    （即現行藥事法第22條第1 款）之禁藥管理；嗣於79年10月
    9 日再以衛署藥字第904142號公告，列入麻醉藥品管理條例
    （現行管制藥品管理條例）第2 條第4 款所定之「化學合成
    類麻醉藥品」管理，並明定於管制藥品管理條例第3 條所指
    「管制藥品」，及毒品危害防制條例第2 條所稱之第二級毒
    品，而上開列入藥事法禁藥之管理迄今並未解除等情，為本
    院於職權上所知悉。則轉讓含有MDMA、MDA 及甲基安非他命
    成分等藥錠，同時受藥事法及毒品危害防制條例之規範，而
    藥事法第83條第1 項係於93年4 月21日修正公佈，同年月23
    日施行，相較於毒品危害防制條例，新修正之藥事法為後法
    ；依新修正之藥事法第83條第1 項規定之轉讓禁藥罪之法定
    刑為「7 年以下有期徒刑，得併科新臺幣500 萬元以下罰金
    」，較毒品危害防制條例第8 條第2 項轉讓第二級毒品罪之
    法定刑：「6 月以上5 年以下有期徒刑，得併科新臺幣70萬
    元以下罰金」之規定為重，且毒品之範圍尚包括影響精神物
    質與其製品，而藥事之管理，亦非僅止於藥品之管理。又毒
    品未必係經公告之禁藥，禁藥亦未必為毒品。再參諸藥事法
    之立法目的在於確保行政主管機關對於藥事之管理，藥事法
    第1 條定有明文，而與毒品危害防制條例係保障國民健康之
    保護目的不同，是毒品危害防制條例與藥事法二者，並無必
    然之特別法與普通法關係。故除非轉讓之第二級毒品達毒品
    危害防制條例第8 條第6 項之一定數量（即淨重10公克以上
    ），經依法加重後之法定刑較藥事法第83條第1 項之法定刑
    為重之情形外，因藥事法第83條第1 項為重法，自應優先適
    用藥事法處罰（本院暨所屬法院94年法律座談會刑事類提案
    第8 號結論意旨參照）。經查，本件扣案被告等人轉讓所餘
    之MDMA 4顆經驗餘淨重僅為1.1695公克，自可推論被告甲○○接續轉讓之1.5 顆MDMA，及被告乙○○共同轉讓之1 顆
    MDMA 之 數量均未逾10公克以上，自不得依毒品危害防制條
    例第8 條第6 項規定加重其刑。被告甲○○單獨基於轉讓之
    意思，無償轉讓第二級毒品MDMA半顆予友人戊○○，核其此
    部分所為，係觸犯藥事法第83條第1 項轉讓禁藥罪。又被告
    甲○○與乙○○共同基於轉讓毒品之意思聯絡，由乙○○將
    甲○○所交付保管之第二級毒品MDMA1 顆以原價650 元之價
    格轉讓予網友己○○，核其2 人此部分所為，均係觸犯藥事
    法第83條第1 項轉讓禁藥罪。被告2 人轉讓前後持有該等MD
    MA之低度行為，為轉讓之高度行為所吸收，不另論罪。公訴
    人認被告甲○○與被告乙○○共同轉讓MDMA予己○○部分，
    係共犯毒品危害防制條例第4 條第2 項之販賣第二級毒品罪
    ，尚有未恰，惟其基本社會事實同一，爰於踐行告知程序後
    ，逕變更起訴法條，附此敘明。被告2 人就上開轉讓禁藥
    MDMA予己○○之所為，有犯意聯絡及行為分擔，為共同正犯
    。再被告甲○○攜帶6 顆MDMA至被告乙○○前揭處所聚會，
    其目的僅為助興，所為上開轉讓禁藥MDMA半顆予友人戊○○
    及其與被告乙○○共同轉讓禁藥予己○○，依一般社會健全
    觀念，在時間差距上，難以強行分割，在刑法評價上，係視
    為數個舉動之接續施行，合為包括之一行為予以評價，屬接
    續犯（最高法院86年度台上字第3295號判例亦同此意旨）。
    又被告甲○○前因妨害兵役案件，經臺灣臺北地方法院以93
    年度訴緝字第128 號判決判處有期徒刑5 月，嗣經本院以93
    年度上訴字第2466號判決駁回上訴確定在案，於93年12月31
    日易科罰金執行完畢等情，有本院被告前案紀錄表在卷足參
    ，其於有期徒刑執行完畢後5 年內，故意再犯本件有期徒刑
    以上之本罪，為累犯，應依刑法第47條第1 項規定加重其刑
    （至被告甲○○雖辯稱：伊自幼為殘障人士，本無須當兵，
    並附具免役證明書及殘障手冊等件，主張上開妨害兵役案件
    之判決應有誤會，本件被告甲○○並無累犯加重刑期規定之
    適用云云。惟查：被告甲○○確因上開妨害兵役案件，經法
    院判刑並執行完畢等情，業如前述，且其所執免役證明書之
    核定日期係於95年9 月13日〈見本院卷第68頁〉，該核定免
    役之日期，係於該案易科罰金執行完畢之日〈即93年12月31
    日〉之後，該案既有實質確定力，並經執行完畢，自不能以
    其後所執之免役證明推翻本件累犯之認定，亦併此敘明）。
三、原審認被告2 人罪證明確，予以論罪科刑，固非無見。惟查
    ：（一）本件被告等2 人轉讓MDMA之行為同時受藥事法及毒
    品危害防制條例之規範，應依藥事法第83條第1 項之規定處
    斷，原審未予詳查，逕依毒品危害防制條例之規定論科，已
    有未洽。（二）再被告甲○○所為上開轉讓禁藥MDMA半顆予
    友人戊○○及其與被告乙○○共同轉讓禁藥予己○○，依一
    般社會健全觀念，在時間差距上，難以強行分割，在刑法評
    價上，係視為數個舉動之接續施行，原審認被告田正就前開
    犯行，行為分殊，應分論併罰，亦有未妥。檢察官上訴意旨
    認被告甲○○與被告乙○○共同轉讓禁藥ＭＤＭＡ予己○○
    部分係共犯毒品危害防制條例第4 條第2 項之販賣第二級毒
    品罪等情，固無理由（詳如後述）；被告甲○○、乙○○上
    訴意旨，仍執前詞否認犯罪，亦無理由，惟原判決既有前揭
    可議之處，自應由本院將原判決予以撤銷改判。爰審酌禁藥
    MDMA之危害甚鉅，施用者不僅殘害自身，其因施用而散盡家
    財、連累家人，或為籌措購買資金鋌而走險屢屢犯罪者，更
    不可勝計，故轉讓禁藥MDMA所造成之社會問題尤大於施用者
    本身所受之危害，惡性匪輕；被告甲○○、乙○○前開所為
    ，明顯助長該禁藥MDMA之濫行，然衡酌其等轉讓數量非鉅，
    ，且非多次為之，對象亦僅1 人或2 人，又查無因此獲得任
    何不法利益之情，暨其等各自之素行、生活狀況、犯罪之動
    機、目的、手段、與犯罪後態度尚可、參與情節之輕重等一
    切情狀，認檢察官具體求刑被告甲○○共同販賣己○○部分
    有期徒刑7 年6 月、轉讓戊○○部分有期徒刑8 月；被告乙○○共同販賣己○○部分有期徒刑7 年，並非妥當，各改量
    處如主文第2 項、第3 項所示之刑。另查被告乙○○未曾因
    故意犯罪受有期徒刑以上刑之宣告，此有本院被告前案紀錄
    表1 件在卷可稽，其因年輕識淺，一時失慮，致罹刑典，經
    此羈押、偵審教訓應能知所警惕而無再犯之虞，本院綜核其
    個人與家庭環境各情，認其所受之刑之宣告以暫不執行為適
    當，爰併諭知緩刑4 年，以啟自新。又扣案之上開磚紅色錠
    劑共4 顆，係查獲之禁藥MDMA，屬違禁物，均應依刑法第38
    條第1 項第1 款規定宣告沒收。另扣案之行動電話SIM 卡1
    張（被告甲○○所有）、K 他命1 罐（在場人吳宇凡所有）
    及1 包（在場人己○○所有），核均與本案被告2 人各該所
    犯轉讓禁藥之罪無關，爰不併予宣告沒收，附此敘明。
四、檢察官上訴意旨略以：（一）證人己○○前於警詢及偵查時
    已明確證稱係以650 元之代價向被告乙○○購得MDMA1 顆等
    語。而被告甲○○於警詢中已坦承係以500 元l 顆之代價購
    入系爭MDMA，原審亦認定該份警詢筆錄之任意性及員警查緝
    之過程正當，並無疑義，有證據能力，可做為證據。足認被
    告等人以每顆500 元之代價購入系爭MDMA後，再於聚會之時
    以每顆650 元之代價出售，係屬販賣行為，至為明顯。然原
    審卻僅因被告甲○○於審判中改稱以1 顆650 元代價購入系
    爭MDMA等語，即全盤推翻被告甲○○於警詢筆錄之供述內容
    ，甚而以無其他積極證據佐證係以1 顆500 元之代價購入而
    為被告甲○○有利之判斷。試問，本案系爭MDMA購入及販售
    均由被告甲○○所為，於未查獲上游販售系爭MDMA之人或其
    餘購買系爭MDMA共犯之情形下，被告甲○○之證詞事關重大
    ，容有謹慎斟酌之必要；又系爭MDMA之交易為非法事項，必
    定為隱蔽、低調之行為，如非以被告甲○○之陳述，於未有
    進行通訊監察之狀況下，難道要公訴人提供統一發票或收據
    ，以資相佐？被告甲○○既於警詢中坦承係以每顆500 元之
    代價購入系爭MDMA，而被告甲○○於該份筆錄之供述內容，
    經證據調查後認為有證據能力，並無其餘不可信之理由，原
    審僅以被告於審判中翻異前詞，即驟然為被告有利之判斷，
    動輒以「罪疑為輕、利歸被告」之理論，將法官判斷證據之
    工作交由被告甲○○行使，至為不當。（二）原審又以公訴
    人未能證明被告於購入系爭MDMA當時有何販賣之意圖，而認
    定被告等人係轉讓系爭MDMA云云。然則本件之起訴事實在於
    被告2 人販賣系爭MDMA既遂而遭查獲，並非被告2 人已販入
    尚未賣出，且被告2 人於賣出之時已有獲利，當然有營利之
    意圖。甚而被告甲○○於偵查中已坦承：1 顆MDMA賺得之價
    差約50元，是伊與乙○○共同販賣，在場之其他人是買主等
    語；被告乙○○於偵查中坦承：由甲○○提供毒品，賣得金
    額兩人平分等語。原審先將購入系爭MMDA價格交由被告甲○○決定，再於判決中認定縱有「得利平分」，其等「營利意
    圖之證明程度亦有不足」。而為何被告2 人對於販賣MDMA已
    有「得利平分」之犯意聯絡，卻無「營利意圖」，原判決對
    於偵查中之自白或供述亦無任何說明，僅以被告2 人審判中
    翻異之供述，佐以「罪疑為輕、利歸被告」之理論，不加任
    何說明或推斷即行判斷，難認允當云云。惟查：刑事訴訟法
    第161 條於91年2 月8 日修正後，檢察官就被告犯罪事實，
    應負舉證責任，並指出證明之方法。因此，檢察官對於起訴
    之犯罪事實，應負提出證據及說服之實質舉證責任。倘其所
    提出之證據，不足為被告有罪之積極證明，或其闡明之證明
    方法，無從說服法官以形成被告有罪之心證，基於無罪推定
    之原則，自應為被告無罪判決之諭知，已如前述。再事實審
    法院對於證據之取捨，依法雖有自由判斷之權，然積極證據
    不足證明犯罪事實時，被告之抗辯或反證縱屬虛偽，仍不能
    以此資為積極證據應予採信之理由（最高法院30年上字第48
    2 號判例同此意旨）。準此，檢察官應舉證證明被告甲○○
    確係以每顆500 元而非650 元之代價購入系爭MDMA之事實，
    使法院確信本件被告等人本件轉讓行為確實獲有利差；再按
    被告或共犯之自白，不得作為有罪判決之唯一證據，仍應調
    查其他必要之證據，以察其是否與事實相符，刑事訴訟法第
    156 條第2 項定有明文，被告或共犯之自白，尤其係警詢時
    之自白，若僅證明出於任意性，即謂均可採信，又何須檢察
    官偵查或法院審理之程序，逕以被告或共犯警詢時之自白即
    可作為論罪科刑之唯一證據，本件被告2 人自警詢起至原審
    審理時之上述自白，非但前後所述不一，且有諸多矛盾之處
    等情，業如前述，公訴人如認被告甲○○前揭500 元購入價
    格為真正，自應另行舉證證明之，公訴人捨此不為，僅以被
    告甲○○於警詢不利於己之供述資為被告2 人不利之認定，
    自難認已盡舉證之責。又誠如公訴人上訴意旨所述：被告甲○○之證詞事關重大，容有謹慎斟酌之必要云云，本件若無
    其他積極證據可證被告甲○○係以每顆500 元之代價購入系
    爭MDMA，為求審慎，並基於「罪疑利益歸於被告」之原則，
    自應為被告等人有利之認定。檢察官執此指摘原判決不當，
    並無理由，併予說明。
據上論斷，應依刑事訴訟法第369 條第1 項前段、第364 條、第
299 條第1 項前段、第300 條，藥事法第83條第1 項，刑法第11
條前段、第28條、第38條第1 項第1 款、第47條第1 項、第74條
第1 項第1 款之規定，判決如主文。
本案經檢察官張熙懷到庭執行職務。
中    華    民    國    98    年    7     月    29    日
                  刑事第十四庭審判長法  官  陳志洋
                                    法  官  梁耀鑌
                                    法  官  謝靜恒
以上正本證明與原本無異。
如不服本判決，應於收受送達後10日內向本院提出上訴書狀，其
未敘述上訴之理由者並得於提起上訴後10日內向本院補提理由書
（均須按他造當事人之人數附繕本）「切勿逕送上級法院」。
                                    書記官  陳珮茹
中    華    民    國    98    年    7     月    29    日
附錄：本案論罪科刑法條全文
藥事法第83條第1項
明知為偽藥或禁藥，而販賣、供應、調劑、運送、寄藏、牙保、
轉讓或意圖販賣而陳列者，處7年以下有期徒刑，得併科新臺幣5
百萬元以下罰金。


司法院資訊處製作；財團法人民間司法改革基金會備份。
